臺灣桃園地方法院民事裁定　　　110年度消債職聲免字第111號

聲　請　人
即　債務人　鄧曼斯　

代　理　人　江百易律師（法扶律師）
上列聲請人因消費者債務清理事件聲請清算，經本院裁定終止清
算程序確定後聲請免責，本院裁定如下：
    主  文
債務人鄧曼斯應予免責。
    理  由
一、按法院為終止或終結清算程序之裁定確定後，除別有規定外
    ，應以裁定免除債務人之債務，消費者債務清理條例（下稱
    消債條例）第132 條定有明文。次按法院裁定開始清算程序
    後，債務人有薪資、執行業務所得或其他固定收入，扣除自
    己及依法應受其扶養者所必要生活費用之數額後仍有餘額，
    而普通債權人之分配總額低於債務人聲請清算前2 年間，可
    處分所得扣除自己及依法應受其扶養者所必要生活費用之數
    額者，法院應為不免責之裁定。但債務人證明經普通債權人
    全體同意者，不在此限。又按債務人有下列各款情形之一者
    ，法院應為不免責之裁定。但債務人證明經普通債權人全體
    同意者，不在此限：㈠於7 年內曾依破產法或本條例規定受
    免責。㈡故意隱匿、毀損應屬清算財團之財產，或為其他不
    利於債權人之處分，致債權人受有損害。㈢捏造債務或承認
    不真實之債務。㈣聲請清算前2 年內，因消費奢侈商品或服
    務、賭博或其他投機行為，所負債務之總額逾聲請清算時無
    擔保及無優先權債務之半數，而生開始清算之原因。㈤於清
    算聲請前1 年內，已有清算之原因，而隱瞞其事實，使他人
    與之為交易致生損害。㈥明知已有清算原因之事實，非基於
    本人之義務，而以特別利於債權人中之1 人或數人為目的，
    提供擔保或消滅債務。㈦隱匿、毀棄、偽造或變造帳簿或其
    他會計文件之全部或一部，致其財產之狀況不真確。㈧故意
    於財產及收入狀況說明書為不實之記載，或有其他故意違反
    本條例所定義務之行為，致債權人受有損害，或重大延滯程
    序，消債條例第133 條、第134 條亦定有明文。
二、本件聲請人即債務人因欠金融機構債務，於民國108 年3 月
    25日向本院聲請前置調解，因調解不成立聲請進行債務清理
    清算程序，經本院以108 年度消債清字第92號裁定自108 年
    12月23日下午5 時起開始清算程序，並移由本院司法事務官
    以108 年度司執消債清字第73號案件進行清算程序，經查，
    聲請人名下清算財團有新光人壽防癌終身壽險保單2 張，此
    有全國財產稅總歸戶財產查詢清單、聲請人提出之財產及收
    入狀況報告書、資產表、新光人壽保險股份有限公司（下稱
    新光人壽公司）陳報狀在卷可稽（見消債調卷第16頁，司執
    消債清卷第88至90頁、第126 至127 頁），而上開保單之保
    單價值準備金分別為新臺幣（下同）6 萬9,868 元、8 萬30
    3 元（見司執消債清卷第212 至216 頁），經本院逕為通知
    解約，由新光人壽公司將15萬171 元（計算式：6 萬9,868
    元＋8 萬303 元）解繳到院後，已全數分配全體債權人，遂
    依消債條例第127 條第2 項於110 年6 月25日以108 年度司
    執消債清字第73號民事裁定終止清算程序確定在案等情，業
    經本院調取上開卷宗核閱無訛，依首揭消費者債務清理條例
    規定，法院應審酌債務人是否有消費者債務清理條例第133
    條、第134 條所定應為不免責裁定之情形。
三、經查：
  ㈠聲請人是否有消債條例第133 條所定應為不免責之事由乙節
    ，本院認定如下：
  1.本院108 年度消債清字第92號裁定聲請人自108 年12月23日
    下午5 時起開始清算程序，已如前述。聲請人陳稱患有高血
    壓性心臟病、高血脂症而無法工作，每月僅領有國民年金4,
    477 元及子女提供之孝親費6,000 元，業提出國防醫學院三
    軍總醫院附設民眾診療服務處診斷證明書、年金專戶郵政存
    簿以佐（見消債調卷第21至23頁、第25頁），經核相符，另
    本院依職權查詢聲請人每月尚有領取中低老人生活津貼7,75
    9 元（見消債職聲免卷第53頁），故以1 萬8,236 元（計算
    式：4,477 元＋6,000 元＋7,759 元＝1 萬8,236 元）列計
    每月收入。扣除前開清算裁定審認聲請人每月必要支出1 萬
    597 元（見消債清卷第7 頁）後，每月尚有餘額7,639 元（
    計算式：1 萬8,236 元－1 萬597 元＝7,639 元）。
  2.再查，聲請人於聲請清算前2 年（即106 年3 月25日至108
    年3 月24日）每月領有國民年金4,477 元及孝親費6,000 元
    ，已如前述，而本院審酌聲請人106 至108 年財稅所得均為
    0 ，且聲請人於84年11月11日自峻毅實業有限公司退保後即
    無最新投保資料，此有106 年度綜合所得稅各類所得資料清
    單、107 、108 年度財稅電子閘門及勞保電子閘門在卷可稽
    （見消債調卷第15頁，消債清卷之個資卷第7 頁，司執消債
    清卷第173 至176 頁），堪信聲請人應無隱藏其他工作收入
    ，另經桃園市政府函覆聲請人中低老人生活津貼係於108 年
    2 月始發放，而108 年核定金額為7,463 元（見消債職聲免
    卷第53頁），是計算至108 年3 月24日，聲請人領取津貼金
    額應為1 萬4,926 元（計算式：7,463 元×2 月＝1 萬4,92
    6 元），故聲請清算前2 年可處分所得應為26萬6,374 元【
    計算式：（4,477 元＋6,000 元）×24月＋1 萬4,926 元＝
    26萬6,374 元】。而聲請清算前2 年之必要生活費用則依前
    開清算裁定所審認之1 萬597 元為標準（見消債清卷第7 頁
    ），計算之聲請人聲請清算前2 年之必要生活費用應為25萬
    4,328 元（計算式：1 萬597 元×24＝25萬4,328 元），是
    以聲請人聲請清算前2 年間，可處分所得扣除自己及依法應
    受其扶養者所必要生活費用之數額為1 萬2,046 元（計算式
    ：26萬6,374 元－25萬4,328 元＝1 萬2,046 元），低於本
    件債權人受償金額15萬171 元，核與消債條例第133 條要件
    不符，自不得依該規定為不免責之裁定。
  ㈡聲請人是否有消債條例第134 條各款所規定應為不免責之事
    由：
  1.滙誠第一資產管理股份有限公司略以：請求函查債務人戶籍
    所在之政府債務人於聲請清算前2 年有無領取社會福利津貼
    （如申請失業補助、低收入戶補助或職業訓練補助等政府相
    關補助）等語（見司執消債清卷第349 至350 頁），經本院
    向桃園市政府社會局函查聲請人於聲請清算前2 年迄今領取
    政府相關補助之情形，經函覆有領取中低老人生活津貼（見
    消債職聲免卷第51至55頁），然聲請人雖有漏未將中低老人
    生活津貼記載與財產及收入狀況報告書之情形，惟聲請人每
    月收入倘未加計中低老人生活津貼僅有1 萬477 元（計算式
    ：4,477 元＋6,000 元＝1 萬477 元），扣除每月必要支出
    後已無餘額（計算式：1 萬477 元－1 萬597 元＝-120元）
    ，且聲請人於訊問程序亦自承子女孝親費用並非每月均為6,
    000 元（見消債職聲免卷第91頁），堪認聲請人領取之中低
    老人生活津貼應以作為支應生活之用，對債權人受清償之權
    益影響並不顯著，即並未符合消債條例第134 條第2 款故意
    隱匿應屬清算財團之財產致債權人受有損害或第8 款故意於
    財產及收入狀況說明書為不實之記載，致債權人受有損害或
    重大延滯程序等不免責事由。
  2.國泰世華商業銀行股份有限公司、台北富邦商業銀行股份有
    限公司、遠東國際商業銀行股份有限公司、花旗（台灣）商
    業銀行股份有限公司、華泰商業銀行股份有限公司、新光行
    銷股份有限公司、元大國際資產管理股份有限公司略以：請
    本院依職權查詢聲請人有無消債條例第134 條各款不免責事
    由等語（見司執消債清卷第331 至339 頁、第346 至347 頁
    、第353 至355 頁，消債職聲免卷第75頁），惟消債條例關
    於法院為終止或終結清算程序之裁定確定後，對於聲請人係
    以免責為原則，不免責為例外之意旨，而經本院依職權遍查
    現有事證，亦未見聲請人有何消債條例第134 條所列各款不
    免責事由之具體情事，本院自應為債務人免責之裁定。
四、綜上所述，本件聲請人既無消債條例第133 條及第134 條應
    不免責事由存在，揆諸前開規定及立法目的，自應為聲請人
    免責之裁定，爰裁定如主文。
中　　華　　民　　國　 110　　年　　11　　月　　30　　日
              　　民事第一庭    法　官　許自瑋
正本係照原本作成。
如不服本裁定應於送達後10日內向本院提出抗告狀，並應繳納抗
告費新台幣1,000元。
中　　華　　民　　國　 110　　年　　12　　月　　2 　　日
                                書記官  吳光彧